最高法院民事判決　　　　　　　　　　　　　　　八十六年度台上字第三一六八號
　　上　訴　人　甲○○○○○○.
　　被 上訴 人　乙○○
右當事人間請求離婚事件，上訴人對於中華民國八十六年四月十五日台灣高等法院第
二審判決（八十六年度家上字第三二號），提起上訴，本院判決如左：
    主  文
原判決廢棄，發回台灣高等法院。
    理  由
本件被上訴人主張：兩造於民國七十二年八月一日結婚後，上訴人即掌握經濟大權，
使伊身無分文，且屢因伊退休金暨勞保金提領問題與之爭吵不休。八十二年二月九日
凌晨長女胡郁珮臚內出血，上訴人置之不理，終致延誤送醫不治死亡，復將社會善心
人士所捐之款及保險金花用殆盡，令伊對婚姻喪失信心。迨至八十三年間更以不讓伊
觀看電視或囑長子胡椿祥以威脅等精神虐待之方式，企圖趕走伊離家。近二年來又因
伊無法工作及阻止上訴人領用伊之退休俸，上訴人竟以巫術符咒置於伊房間暨枕頭，
並於電話中稱「用符弄死他」、「用符趕走越遠越好」、「等乙○○死就不必賣房子
，你招貴就發財」云云，經伊電話錄音得悉上情，此種情形之精神虐待，使伊不得不
離家他住等情，爰本於民法第一千零五十二條第一項第三款之規定，求為准伊與上訴
人離婚之判決。
上訴人則以：被上訴人婚後因返大陸探親已有多年不負擔家計，伊為扶育子女不得已
至工廠做工。伊僅為一介弱女子，曾多次遭被上訴人毆打成傷，伊長子胡椿祥乃十二
、三歲之孩童，見被上訴人暴躁個性，只有畏懼，豈敢違逆不讓其觀看電視。被上訴
人謂伊掌握經濟大權純屬編造之謊言，伊長女胡郁珮因病就醫，伊無不隨時照顧至其
病故，反而被上訴人甚少前往醫院照顧。又伊從未對被上訴人聲言以「符弄死」或趕
走被上訴人，亦不懂得「用符」，更未曾央人或親自「下符」，殊無對被上訴人以不
堪同居之虐待，倒是被上訴人常在家中壁上書寫詛咒文字，受虐者為伊本人，非被上
訴人，伊不願離婚等語，資為抗辯。
原審將第一審所為被上訴人敗訴之判決廢棄，改判如其聲明，無非以：查兩造確因家
庭經濟問題爭吵不休反目成仇之事實，業經證人許慶堂證明屬實，而被上訴人自八十
四年三月間即離家在外生活，亦為兩造所不否認，自足信為真實。又被上訴人另主張
上訴人以巫術符咒置於被上訴人房間及枕頭，並於電話中稱「用符弄死他」、「用符
趕走越遠越好」等語，經伊電話錄音得悉等情，有錄音帶譯文可稽，上訴人亦是認錄
音帶之談話為其本人之對話無誤。按兩造自八十二年以來即爭吵不休，且符咒之事，
雖不可盡信，但夫妻相處，重在和諧互信互重。上訴人與其母親在電話中既常談及如
何以「符咒弄死」被上訴人，或要放在枕頭，或藏在衣服中，或用「符水糊」，並言
及「用符趕走越遠越好」、「等乙○○死就不必賣房子，你貴招就發財」云云，以被
上訴人當時已年近七旬之人（十七年出生），在電話錄音中得悉上訴人有加害之意，
乃陷入精神不安之狀態，不得不於八十四年三月二十八日離家在外租屋居住，足見被
上訴人主張其精神上受有無法忍受之痛苦，而有不堪同居之虐待一節，亦堪採信。從
而，被上訴人本於民法第一千零五十二條第一項第三款之規定，請求判決准予離婚，
即無不合等詞，為其判斷之基礎。
按民法第一千零五十二條第一項第三款所謂不堪同居之虐待，係指予以身體上或精神
上不可忍受之痛苦，致不堪繼續同居者而言，如非客觀的已達於此程度，不容夫妻之
一方，以主觀上之見解，任意請求與他方離婚。查被上訴人固指上訴人在電話中稱「
要用符弄死他」「用符趕走越遠越好」等語，並提出電話錄音譯文為證，惟依該譯文
計九頁五十九節摘要以觀，既非上訴人對被上訴人當面所言，且多屬上訴人與親友（
包括父母、二妹、四妹、小弟、堂姐、堂姐夫、符咒邱先生及友人李富美、黃望珠、
解光瑩等人）間之對話，而被上訴人於第一審復自稱：「狀中『用符弄死他』等語，
都是『用符的人』說，不是被告（上訴人）云云（見該審卷二四頁），另上訴人更稱
：該電話係生氣時隨便說說等語（見原審卷二二頁）。準此，則被上訴人於八十四年
三月二十八日離家他住，能否即謂其已受上訴人客觀上不堪同居之虐待，殊非無疑，
乃原審未詳為調查審認，徒以上開理由而為上訴人敗訴之判決，已嫌速斷。且上訴人
自第一審即辯稱：伊從未對被上訴人聲言「以符弄死」或趕走被上訴人，也不懂得「
符」，更未曾請人或自己「下符」，對被上訴人言絕無不堪同居之虐待云云（見一審
卷三一頁），而被上訴人所提出之上開電話譯文摘要，其錄音帶似未曾於事實審法院
言詞辯論期日（含準備程序期日）當庭播放，命兩造為適當完全之辯論。則該譯文摘
要是否與電話內容相符，此與上訴人有否欲置被上訴人於死地或逼其離家出走之意思
，即上訴人有無使被上訴人受達於不堪同居虐待程度之行為，所關頗切。原審未遑進
一步查明，遽行判決，亦有可議。上訴論旨執以指摘原判決不當，求予廢棄，非無理
由。
據上論結，本件上訴為有理由。依民事訴訟法第四百七十七第一項、第四百七十八條
第一項，判決如主文。
中      華      民      國    八十六    年      十      月     十六     日
                              最高法院民事第七庭
                                  審判長法官  朱  錦  娟
                                        法官  蘇  茂  秋
                                        法官  蘇  達  志
                                        法官  顏  南  全
                                        法官  葉  賽  鶯
      右正本證明與原本無異
                                              書  記  官
中      華      民      國    八十六    年      十      月    二十九    日
